【裁判字號】    99,訴,579
【裁判日期】    990625
【裁判案由】    確認債權不存在
【裁判全文】
臺灣臺北地方法院民事判決               99年度訴字第579號
原      告  己○○
            丁○○
            丙○○
            乙○○
兼  上一人
特別代理人  戊○○
共      同
訴訟代理人  葉鞠萱律師
被      告  臺灣中小企業銀行股份有限公司
法定代理人  庚○○
訴訟代理人  甲○○
上列當事人間確認債權不存在事件，本院於民國99年5月20日言
詞辯論終結，判決如下：
    主  文
確認被告對於原告己○○、丙○○、乙○○、戊○○如附件所示
債權憑證之債權逾鍾鄭玉葉遺產範圍部分不存在。
原告丁○○之訴駁回。
訴訟費用由原告丁○○負擔。
    事實及理由
壹、程序部分：
一、按「對於無訴訟能力人為訴訟行為，因其無法定代理人，或
    其法定代理人不能行代理權，恐致久延而受損害者，得聲請
    受訴法院之審判長，選任特別代理人」，民事訴訟法第51條
    第1項定有明文。經查，原告鍾宗係禁治產人，原監護人鍾
    鄭玉葉於民國93年去世後，未經法院裁定改定監護人，惟原
    告乙○○仍有提起本件訴訟之必要，本院爰依原告聲請，於
    98年11月30日以98年度審聲字第956號裁定原告戊○○為原
    告乙○○之特別代理人，合先敘明。
二、按「確認法律關係之訴，非原告有即受確認判決之法律上利
    益者，不得提起之」，民事訴訟法第247條第1項前段定有明
    文；又「所謂即受確認判決法律上利益，係指因法律關係之
    存否不明確，致原告在私法上之地位有受侵害之危險，而此
    項危險得以對於被告之確認判決除去之者而言」，有最高法
    院42年台上字第1031號判例意旨足參；又請求確認之法律關
    係究竟存否，不以言詞辯論時有爭執者為限，如當事人在起
    訴前曾就法律關係存否有爭執者，即應認有受確認判決之利
    益，概如以當事人就法律關係存否之主張游移不定，而遽認
    起訴無保護必要，將使他造無從取得既判力之確定裁判，故
    對法律關係之存否，兩造曾有不同主張者，即應認有即受確
    認判決之法律上利益。經查，原告己○○、丁○○、丙○○
    、乙○○、戊○○為訴外人鍾鄭玉葉（下稱鍾鄭玉葉）之繼
    承人，訴外人雅諾資訊股份有限公司（下稱雅諾公司）前邀
    同鍾鄭玉葉為連帶保證人向被告借款，屆清償期仍未清償，
    經法院判決雅諾公司、鍾鄭玉葉應連帶給付被告2127萬及各
    該遲延利息、違約金確定，嗣經臺灣雲林地方法院民事執行
    處依被告聲請對雅諾公司、鍾鄭玉葉為強制執行後，依強制
    執行法第27條之規定，於92年10月14日發給被告如附件臺灣
    雲林地方雲院慶91執丙字第4288號債權憑證（下稱如附件所
    示債權憑證），鍾鄭玉葉後於93年11月9日死亡等情，為兩
    造所不爭執，原告主張鍾鄭玉葉並未遺有任何遺產，倘由原
    告繼續履行上揭保證債務實顯失公平，依民法繼承編施行法
    第1條之1及第1條之3規定，應認被告對原告如附件所示債權
    憑證之債權於超過鍾鄭玉葉遺產範圍之部分已不存在，雖被
    告於本院99年5月20日言詞辯論程序中就其對於原告己○○
    、丙○○、乙○○、戊○○如附件所示債權憑證之債權逾鍾
    鄭玉葉遺產範圍不存在一節已無爭執（見本院卷第42頁），
    惟被告就原告丁○○主張被告對於原告丁○○如附件所示債
    權憑證之債權逾鍾鄭玉葉遺產範圍不存在一節仍有爭執，且
    被告仍執有如附件所示債權憑證，隨時可以之為執行名義，
    對原告己○○、丙○○、乙○○、戊○○之固有財產聲請強
    制執行，且由被告曾於99年1月26日民事答辯狀中主張「原
    告等既已繼承鍾鄭玉葉之保證債務，則被告對於原告等當得
    主張『鍾鄭玉葉對雅諾資訊股份有限公司』所滯欠債務之債
    權，當無疑義」等語可知（見98年度審訴第5664號卷第58頁
    ），被告對如附件所示債權憑證之債權逾鍾鄭玉葉遺產範圍
    部分於兩造間是否存在確實曾有爭執，從而原告與被告間就
    如附件所示債權憑證之債權逾鍾鄭玉葉遺產範圍部分之存否
    即屬不明確，有致原告在私法上之地位受侵害之危險，而此
    項危險得以確認判決除去，故原告主張其就本件確認訴訟有
    請求確認之法律上利益，自屬有據，應屬適法。
貳、實體部分：
一、原告起訴主張：
   (一)原告己○○、丁○○、丙○○、乙○○、戊○○為鍾鄭玉
     葉之繼承人，雅諾公司邀同鍾鄭玉葉為連帶保證人向被告
     借款，屆清償期仍未清償，經被告訴請雅諾公司、鍾鄭玉
     葉連帶給付2127萬元暨各該遲延利息、違約金，並取得確
     定勝訴判決，嗣經臺灣雲林地方法院民事執行處依被告聲
     請對雅諾公司、鍾鄭玉葉為強制執行後，依強制執行法第
     27條之規定，於92年10月14日發給被告如附件所示債權憑
     證。嗣鍾鄭玉葉於93年11月9日死亡，被告於97年間以如附
     件所示債權憑證對原告聲請強制執行，並查封原告丁○○
     所有門牌號碼為臺北縣新店市○○路10號房屋（面積：88.
     77平方公尺，權利範圍：全部）暨其座落基地臺北縣新店
     市○○段287地號土地（面積：150.84平方公尺、權利範圍
     ：1/5）（以下合稱：系爭房地），原告丁○○為避免系爭
     房地遭拍賣，遂與被告協議分期償還該保證債務，並提供
     系爭房地於97年11月4日為被告設定金額281萬5369元之普
     通抵押權（下稱系爭抵押權）。惟查，被告遲至鍾鄭玉葉
     過世4年後始對原告主張債權，且鍾鄭玉葉並未留有任何遺
     產，倘由原告繼續履行該債務實顯失公平，依民法繼承編
     施行法第1條之3第2項「繼承在民法繼承編中華民國九十八
     年五月二十二日修正施行前開始，繼承人對於繼承開始以
     前已發生代負履行責任之保證契約債務，由其繼續履行債
     務顯失公平者，以所得遺產為限，負清償責任」之規定，
     應認被告對原告如附件所示債權憑證之債權於超過鍾鄭玉
     葉遺產範圍之部分已不存在，而抵押權具從屬性，系爭抵
     押權係原告丁○○為繼承鍾鄭玉葉所遺留保證債務而提供
     其所有系爭房地設定予被告，因被告對原告丁○○如附件
     所示債權憑證之債權於超過鍾鄭玉葉遺產範圍之部分已不
     存在，亦失所附麗，原告丁○○得依民法第767條第1項中
     段之規定，訴請被告塗銷系爭抵押權設定登記。
   (二)為此聲明：
     1.確認被告對於原告如附件債權憑證所示之債權逾鍾鄭玉
       葉遺產範圍部份不存在。
     2.被告應塗銷系爭抵押權設定登記。
二、被告則抗辯以：
  (一)關於原告己○○、丙○○、乙○○、戊○○主張被告對於原
    告己○○、丙○○、乙○○、戊○○如附件債權憑證所示之
    債權逾鍾鄭玉葉遺產範圍部份不存在之部分，被告不再爭執
    。然原告丁○○應不可依民法繼承編施行法第1條之3第2項
    之規定主張以所得遺產為限負清償責任，概原告丁○○於鍾
    鄭玉葉死亡後，並未依民法繼承編相關規定為拋棄繼承或限
    定繼承，且原告丁○○於97年8月8日主動提出申請書，向被
    告提議以提供其所有系爭房地設定第二順位抵押權為條件並
    按月償還1萬元、累計達180萬元之方式清償其所繼承如附件
    所示債權憑證之債權，經兩造充分考量評估原告丁○○之資
    力、清償意願及相關債權可能受償狀況，於97年10月13日簽
    訂分期清償協議書，同意由原告丁○○提供系爭房地設定系
    爭抵押權予被告，原告丁○○應先清償訴訟費用5336元，並
    自97年9月起至107年8月止，每月10以前至少清償1萬元，累
    計清償達180萬元（含聲請延緩強制執行時所提供之擔保金5
    萬元即已遭扣押尚未收取之薪資，不含執行股票之所得），
    被告即同意塗銷系爭抵押權並免除原告丁○○繼承鍾鄭玉葉
    之含本金281萬5369元暨各該違約金、遲延利息之債務，是
    認原告丁○○係經充分考量始同意以其個人固有財產清償鍾
    鄭玉葉所遺留債務，且被告於原告承諾分期償還債務並設定
    系爭抵押權予被告後，確實已依97年10月13日分期清償協議
    書之約定撤回對原告丁○○所為強制執行之聲請，是認本件
    由原告丁○○繼續履行債務，並無顯失公平之情形，且原告
    丁○○既簽訂97年10月13日分期清償協議書，承諾分期清償
    其所繼承如附件所示債權憑證之債權，依民法繼承編施行法
    第1條之3第5項之規定，應不得請求償還，而系爭抵押權係
    原告丁○○依照97年10月13日分期清償協議書約定提供設定
    予被告，原告丁○○於尚未達成清償條件前，即訴請塗銷系
    爭抵押權，顯無理由。
  (二)為此聲明：原告之訴駁回。
三、原告己○○、丁○○、丙○○、乙○○、戊○○為鍾鄭玉葉
    之繼承人，雅諾公司邀同鍾鄭玉葉為連帶保證人向被告借款
    ，屆清償期仍未清償，經被告訴請雅諾公司、鍾鄭玉葉連帶
    給付2127萬元暨各該遲延利息、違約金，並取得確定勝訴判
    決，嗣經臺灣雲林地方法院民事執行處依被告聲請對雅諾公
    司、鍾鄭玉葉為強制執行後，依強制執行法第27條之規定，
    於92年10月14日發給被告如附件所示債權憑證，鍾鄭玉葉後
    於93年11月9日死亡，被告於97年間以如附件所示債權憑證
    之債權為執行名義聲請對原告強制執行，經本院民事執行處
    以97年度執字第30452號受理，並查封原告丁○○所有系爭
    房地，丁○○於97年8月8日以97年8月8日申請書向被告申請
    以每月償還1萬元、共計償還180萬元並提供系爭房地設定第
    二順位抵押權之方式清償如附件所示債權憑證之債權，嗣於
    97年10月13日以分期清償協議書與被告達成分期清償協議如
    下：1.原告丁○○提供系爭房地設定系爭抵押權予被告；2.
    原告丁○○應先清償訴訟費用5336元，並自97年9月起至107
    年8月止，每月10以前至少清償1萬元，累計清償達180萬元
    （含聲請延緩強制執行時所提供之擔保金5萬元即已遭扣押
    尚未收取之薪資，不含執行股票之所得），被告即同意塗銷
    系爭抵押權並免除原告丁○○繼承鍾鄭玉葉之含本金281 萬
    5369元暨各該違約金、遲延利息之債務；3.被告於原告丁○○簽署該協議書且依該協議書開始履行後，除已聲請執行之
    股票外，同意停止對原告丁○○之財產及所得為強制執行；
    4.原告丁○○如有一期未依約履行，未到期部分視為全部到
    期，被告得依原執行名義求償，並得就系爭房地行使系爭抵
    押權，原告丁○○絕無異議，原告丁○○嗣後依約於97年11
    月4日以其所有系爭房地為被告設定系爭抵押權等情，有如
    附件所示債權憑證之債權（見98年度審訴第5664號卷第7至9
    頁）、民事強制執行聲請狀（見98年度審訴第5664號卷第15
    至18頁）、土地登記第一類謄本（見98年度審訴第5664號卷
    第19至21頁）、戶籍謄本（見98年度審訴第5664號卷第36
    至39頁）、繼承系統表（見98年度審訴第5664號卷第40頁）
    、97年8月8日申請書（見98年度審訴第5664號卷第60頁）、
    臺北縣中和地政事務所他項權利證明書（見98年度審訴第
    5664號卷第61頁）、土地、建築改良物抵押權設定契約書（
    見98年度審訴第5664號卷第62至64頁）、97年10月13日分期
    清償協議書（見98年度審訴第5664號卷第65頁）等資料附卷
    足憑，並為兩造所不爭執，堪信為真實。
四、原告己○○、丙○○、乙○○、戊○○主張渠等繼承係在民
    法繼承編98年5月22日修正施行前開始，而如附件所示債權
    憑證之債權係渠等於93年11月9日繼承開始前已發生代負責
    任之保證契約債務，由渠等繼續履行債務顯失公平，依民法
    繼承編施行法第1條之1及第1條之3規定，渠等應以所得遺產
    為限，負清償責任，為此請求確認被告對原告己○○、丙○○、乙○○、戊○○如附件所示債權憑證之債權於超過鍾鄭
    玉葉遺產範圍之部分不存在等情，為被告於所自認（見本院
    卷第42頁），是原告己○○、丙○○、乙○○、戊○○請求
    確認被告對於原告己○○、丙○○、乙○○、戊○○如附件
    所示債權憑證之債權逾鍾鄭玉葉遺產範圍部分不存在，為有
    理由，應予准許。
五、原告丁○○主張其繼承係在民法繼承編98年5月22日修正施
    行前開始，而如附件所示債權憑證之債權係其於93年11月9
    日繼承開始前已發生代負責任之保證契約債務，且鍾鄭玉葉
    並未留有任何遺產，由其繼續履行債務顯失公平，依民法繼
    承編施行法第1條之1及第1條之3規定，應以所得遺產為限，
    負清償責任，為此請求確認被告對原告丁○○如附件所示債
    權憑證之債權於超過鍾鄭玉葉遺產範圍之部分不存在，並訴
    請被告塗銷系爭抵押權設定登記，為被告所否認，並以上詞
    抗辯。經查：
  (一)原告丁○○係鍾鄭玉葉之繼承人，雅諾公司邀同鍾鄭玉葉為
    連帶保證人向被告借款，屆清償期仍未清償，經被告訴請雅
    諾公司、鍾鄭玉葉連帶給付212 7萬元暨各該遲延利息、違
    約金，並取得確定勝訴判決，嗣經臺灣雲林地方法院民事執
    行處依被告聲請對雅諾公司、鍾鄭玉葉為強制執行後，依強
    制執行法第27條之規定，於92年10月14日發給被告如附件所
    示債權憑證，鍾鄭玉葉後於93年11月9日死亡等情，為兩造
    所不爭執，已如前述，是認原告丁○○主張其繼承係在民法
    繼承編98年5月22日修正施行前開始，且如附件所示債權憑
    證之債權係其於93年11月9日繼承開始前已發生代負責任之
    保證契約債務等情，應堪採信。
  (二)依財政部臺北市國稅局99年4月30日財北國稅資字第0990241
    034號函附鍾鄭玉葉92、93年度綜合所得稅各類所得資料清
    單及財產固顯示（見本院卷第20至23頁），鍾鄭玉葉於92、
    93年間並無任何所得，亦無持有任何房屋、土地、車輛等資
    產，鍾鄭玉葉之繼承人迄99年4月27日為止，並未向財政部
    臺北市國稅局申報鍾鄭玉葉之遺產稅；惟查，被告於97年間
    以如附件所示債權憑證之債權為執行名義聲請對原告己○○
    、丁○○、丙○○、乙○○、戊○○強制執行，經本院民事
    執行處以97年度執字第30452號受理，並查封原告丁○○所
    有系爭房地，原告丁○○於97年8月8日以97年8月8日申請書
    向被告申請以每月償還1萬元、共計償還180萬元並提供系爭
    房地設定第二順位抵押權之方式清償如附件所示債權憑證之
    債權，嗣於97年10月13日以分期清償協議書與被告達成分期
    清償協議如下：1.原告丁○○提供系爭房地設定系爭抵押權
    予被告；2.原告丁○○應先清償訴訟費用5336元，並自97
    年9月起至107年8月止，每月10以前至少清償1萬元，累計清
    償達180萬元（含聲請延緩強制執行時所提供之擔保金5萬元
    即已遭扣押尚未收取之薪資，不含執行股票之所得），被告
    即同意塗銷系爭抵押權並免除原告丁○○繼承鍾鄭玉葉之含
    本金281萬5369元暨各該違約金、遲延利息之債務；3.被告
    於原告丁○○簽署該協議書且依該協議書開始履行後，除已
    聲請執行之股票外，同意停止對原告丁○○之財產及所得為
    強制執行；4.原告丁○○如有一期未依約履行，未到期部分
    視為全部到期，被告得依原執行名義求償，並得就系爭房地
    行使系爭抵押權，原告丁○○絕無異議，原告丁○○嗣後依
    約於97年11月4日以其所有系爭房地為被告設定系爭抵押權
    ，有民事強制執行聲請狀（見98年度審訴第5664號卷第15至
    18頁）、土地登記第一類謄本（見98年度審訴第5664號卷第
    19至21頁）、97年8月8日申請書（見98年度審訴第5664號卷
    第60頁）、臺北縣中和地政事務所他項權利證明書（見98
    年度審訴第5664號卷第61頁）、土地、建築改良物抵押權設
    定契約書（見98年度審訴第5664號卷第62至64頁）、97年10
    月13日分期清償協議書（見98年度審訴第5664號卷第65頁）
    等資料附卷足憑，並為兩造所不爭執，是認被告於本院民事
    執行處97年度執字第30452號強制執行程序中，在97年間本
    可自系爭房地及原告丁○○之薪資之強制執行結果受償，係
    因原告丁○○主動向被告提議願以設定系爭抵押權為擔保進
    行分期清償，經兩造商議後，達成上揭分期清償協議書之合
    意，被告始撤回強制執行之聲請，且查，上揭分期清償協議
    書之內容並無違反公序良俗及強制或禁止規定，且係原告丁○○經充分考量其自身資力、清償意願，基於其自由意思與
    被告所締結，被告亦同意原告丁○○得以按月清償之方式分
    期償還，並承諾原告丁○○分期清償累計180萬元，即免除
    原告丁○○繼承鍾鄭玉葉之含本金281萬5369元暨各該違約
    金、遲延利息之債務，基於契約信守原則，原告丁○○即應
    依約履行，蓋倘僅因嗣後民法繼承編相關法令之修正，即認
    原告丁○○得免除依上揭分期清償協議書所負給付義務，將
    使被告遭受無預期之重大不利益，亦顯然悖於民法第148條
    第2項所規定誠信原則，本院綜合上情研判，認原告丁○○
    嗣後既與被告簽訂分期清償協議書，則由原告丁○○繼續履
    行如附件所示債權憑證之債務並無顯失公平之處，是原告丁○○請求確認被告對原告丁○○如附件所示債權憑證之債權
    於超過鍾鄭玉葉遺產範圍之部分不存在，為無理由，不應准
    許。又系爭抵押權係原告丁○○依上揭分期清償協議書之約
    定設定予被告，且該分期清償協議書所約定分期清償債務尚
    未經原告丁○○履行完畢，則原告丁○○爰依民法第767條
    中段之規定，訴請被告塗銷系爭抵押權之登記，亦無理由，
    自應駁回。
六、綜上所述，原告己○○、丙○○、乙○○、戊○○訴請確認
    被告對於原告己○○、丙○○、乙○○、戊○○如附件債權
    憑證所示之債權逾鍾鄭玉葉遺產範圍部份不存在，為有理由
    ，應予准許。原告丁○○訴請確認被告對於原告丁○○如附
    件債權憑證所示之債權逾鍾鄭玉葉遺產範圍部份不存在，並
    訴請被告應塗銷系爭抵押權設定登記，均無理由，應予駁回
    。
七、至兩造其餘之攻擊防禦方法及證據資料，經本院斟酌後，認
    為均不足以影響本判決之結果，自無一一詳予論述之必要，
    附此敘明。
八、據上論結，原告之訴為一部有理由，一部無理由，依民事訴
    訟法第79條，判決如主文。
中    華    民    國    99    年    6    月    25     日
                  民事第二庭    法  官  李家慧
以上正本係照原本作成。
如對本判決上訴，須於判決送達後20日內向本院提出上訴狀。
中    華    民    國    99    年    6    月    25    日
                                書記官  康翠真

司法院資訊處製作；財團法人民間司法改革基金會備份。
